---
title: "Le tour du monde en quatre-vingt jours"
date: "4 décembre 2017"
output:
  rmdformats::readthedown:
    code_folding: hide
    self_contained: false
    thumbnails: false
    lightbox: true
    highlight: tango
    toc_depth: 3
---

```{r include = F}
knitr::opts_knit$set(root.dir = '~/Documents/R/lemmatisR')
knitr::opts_chunk$set(echo = TRUE,
	             cache = FALSE,
               prompt = FALSE,
               tidy = FALSE,
               comment = NA,
               message = FALSE,
               warning = FALSE)


dtttable <- function(x, n = 12) DT::datatable(x, extensions = 'Buttons', options = list(
      #pageLength = nrow(df2()),
      pageLength = n,
      dom = 'Bfrtip',
      buttons = c('copy', 'csv', 'excel', 'colvis')), rownames = F)
```

## Introduction

- Ceci est un document présentant un test de lémmatisation avec R à partir du lexique [Morphalou 3.1](https://www.ortolang.fr/market/lexicons/morphalou) de Ortolang.
- Le texte utilisé est "Le tour du monde en quatre-vingt jours" de Jules Verne, récupéré en ligne sur le projet [Gutenberg](https://www.gutenberg.org/).

## Télécharger le livre sur gutenberg project

```{r}
library(tidyverse)
library(tidytext)
# Le tour du monde en quatre-vingts jours
# book <- gutenberg_download(3456)

# récupérer le livre en latin1
book <- tibble(text = readr::read_lines('http://www.gutenberg.org/files/3456/3456-8.txt', 
                          locale = readr::locale(encoding = "latin1")))

# du début à la FIN du livre
book[632:9888,] %>% 
  mutate(text = stringi::stri_trans_general(text,"Latin-ASCII"))-> book_

```

## Découpage mot par mot et lemmatisation

### Quelques exemples de mots

Avec le package `tidytext`, on découpe mot par mot.

On applique une regexpr pour enlever les `_` autour de `_mot_` (ce qui correspond à l'italique).

```{r }
book_ %>% 
  unnest_tokens(word, text, token = "ngrams",  n = 1) %>% 
  mutate(word = stringr::str_extract(word, "[a-z0-9]+")) -> words

glimpse(words, width = 600)
```

### Aperçu de la table lexique

On donne un aperçu sur 30 lignes tirées au sort dans le fichier.

```{r }
# lecture du fichier produit à partir du csv Morphalou 3.1
test <- readr::read_csv('../results/tidy_morphalou3.1.csv.gz')

dtttable(
  sample_n(test %>% 
         select(forme_lemmatise, dictionnaire, 
                forme_flechie, GENRE_1, NOMBRE, 
                TEMPS, PERSONNE),
       30), n = 30
  )
```

### Processus


```{r}
# Si le mot présente des formes fléchies, forme fléchie, sinon on place l'unique forme
# lemmatisée dans la forme fléchie
test <- test %>% 
  mutate(forme_flechie = case_when(
    is.na(forme_flechie) ~ forme_lemmatise,
    !is.na(forme_flechie) ~ forme_flechie
  ))

# nombre de caractères de la forme lemmatisée, on enlève les accents que l'on laissera sur la forme lemmatisée
test2 <- test %>% 
  mutate(nc = nchar(forme_lemmatise)) %>% 
  mutate(forme_flechie = stringi::stri_trans_general(forme_flechie,"Latin-ASCII"))

words %>% 
  mutate(nc0 = nchar(word),
         rn = row_number()) %>% 
  left_join(test2, 
            by = c('word' = 'forme_flechie')) %>% 
  # Distance entre le mot orginal et la forme lemmatise
  mutate(diff = stringdist::stringsim(word, forme_lemmatise)) %>% 
  arrange(rn, word, desc(NOMBRE), desc(diff)) %>% 
  distinct(rn, .keep_all = T)  -> words_lemmes

words_lemmes %>% 
  filter(! word %in% tm::stopwords('french'),
         # on enlève les mots d'une seule lettre
         ! stringr::str_detect('[a-z]{1}', word)) -> words_lemmes
```


### Aperçu des lemmes trouvés

On donne un aperçu sur 15 lignes tirées au sort dans le livre.

```{r}
dtttable(sample_n(words_lemmes %>% 
                    filter(!is.na(forme_lemmatise)) %>% 
                    select(word, forme_lemmatise, dictionnaire, 
                GENRE_1, NOMBRE, 
                TEMPS, PERSONNE, `PHONÉTIQUE_1`), 600), n = 15)
```


### Aperçu des mots non lemmatisés

On donne un aperçu de mots non trouvés.

```{r}
dtttable(count(words_lemmes %>% 
                    filter(is.na(forme_lemmatise)), 
               word, sort = T), n = 20)
```

## Résultat de l'étiquetage grammatical

Dans un premier temps observons le résultat de l'étiquetage grammatical

### Catégories / sous-catégories 

```{r}
words_lemmes %>% 
  filter(!is.na(forme_lemmatise)) %>% 
  count(`CATÉGORIE`, sort = T) %>% 
  mutate(p = n / sum(n)) %>% 
  head(20) %>% 
  knitr::kable()

words_lemmes %>% 
  filter(!is.na(forme_lemmatise)) %>% 
  count(`CATÉGORIE`, `SOUS CATÉGORIE`, sort = T) %>% 
  mutate(p = n / sum(n)) %>% 
  head(20) %>% 
  knitr::kable()

```

### Verbes fréquents

#### Formes infinitives

```{r}
words_lemmes %>% 
  filter(grepl('^verbe', dictionnaire)) %>% 
  count(forme_lemmatise, sort = T) %>% 
  mutate(p = n / sum(n)) %>% 
  (function(df){
    wordcloud::wordcloud(words = df$forme_lemmatise, freq = df$p, min.freq = 0.002, rot.per = 0)})
```

#### Mode, temps, personne

```{r}
words_lemmes %>% 
  filter(grepl('^verbe', dictionnaire)) %>% 
  count(MODE, TEMPS, PERSONNE, sort = T) %>% 
  head(20) %>% 
  knitr::kable()
```

### Adverbes


```{r}
words_lemmes %>% 
  filter(grepl('^adverbe', dictionnaire)) %>% 
  count(forme_lemmatise, sort = T) %>% 
  mutate(p = n / sum(n)) %>% 
  (function(df){
    wordcloud::wordcloud(words = df$forme_lemmatise, freq = df$p, min.freq = 0.002, rot.per = 0)})

```

### Préposition


```{r}
words_lemmes %>% 
  filter(grepl('^préposition', dictionnaire)) %>% 
  count(forme_lemmatise, sort = T) %>% 
  mutate(p = n / sum(n)) %>% 
  (function(df){
    wordcloud::wordcloud(words = df$forme_lemmatise, freq = df$p, min.freq = 0.0015, rot.per = 0)})

```

### Noms communs

```{r}
words_lemmes %>% 
  filter(grepl('^nom commun', dictionnaire)) %>% 
  count(forme_lemmatise, sort = T) %>% 
  mutate(p = n / sum(n)) %>% 
  (function(df){
    wordcloud::wordcloud(words = df$forme_lemmatise, freq = df$p, min.freq = 0.002, rot.per = 0)})

```

### Adjectifs qualificatifs

```{r}
words_lemmes %>% 
  filter(grepl('^adjectif qualific', dictionnaire)) %>% 
  count(forme_lemmatise, sort = T) %>% 
  mutate(p = n / sum(n)) %>% 
  (function(df){
    wordcloud::wordcloud(words = df$forme_lemmatise, freq = df$p, min.freq = 0.002, rot.per = 0)})

```


*N.B.: Passepartout est en fait l'un des personnages principaux du roman*.

### Pronoms

```{r}
words_lemmes %>% 
  filter(grepl('^pronom', dictionnaire)) %>% 
  count(forme_lemmatise, sort = T) %>% 
  mutate(p = n / sum(n)) %>% 
  (function(df){
    wordcloud::wordcloud(words = df$forme_lemmatise, freq = df$p, min.freq = 0.0015, rot.per = 0)})

```

### Déterminants

```{r}
words_lemmes %>% 
  filter(grepl('^déterminant', dictionnaire)) %>% 
  count(forme_lemmatise, sort = T) %>% 
  mutate(p = n / sum(n)) %>% 
  (function(df){
    wordcloud::wordcloud(words = df$forme_lemmatise, freq = df$p, min.freq = 0.0015, rot.per = 0)})

```

### Nombres 

```{r}
words_lemmes %>% 
  filter(!is.na(forme_lemmatise)) %>% 
  count(NOMBRE, sort = T) %>% 
  mutate(p = n / sum(n)) %>% 
  head(20) %>% 
  knitr::kable()

```

### Genres 

```{r}
words_lemmes %>% 
  filter(!is.na(GENRE_1) & GENRE_1 != '-') %>% 
  count(GENRE_1, sort = T) %>% 
  mutate(p = n / sum(n)) %>% 
  head(20) %>% 
  knitr::kable()
```
